臺灣高等法院臺中分院民事判決　　　　　　94年度上字第4號
上　訴　人　偉鉅建設股份有限公司
　　　　　　　　　　　樓之1
法定代理人　乙○○
　　　　　　　　　　　樓之1
訴訟代理人　陳明律師
被　上訴人　丙○○
　　　　　　丁○○
　　　　　　　　　　　樓之1
　　　　　　甲○○
前列三人共同
訴訟代理人　楊大德律師
上列當事人間請求給付居間報酬事件，上訴人對於民國93年11月
12日臺灣臺中地方法院93年度訴字第1263號第一審判決提起上訴
，本院於94年5月18日言詞辯論終結，判決如下：
    主  文
上訴駁回。
第二審訴訟費用由上訴人負擔。
    事  實
甲、上訴人方面：
一、聲明：求為判決：(一)原判決廢棄。(二)駁回被上訴人等在第一
    審之訴。
二、陳述：除與原判決記載相同者，茲引用之外，補稱：
  (一)本件證人即龍星昇第一資產管理股份有限公司（下稱龍星昇
    公司）協理余敻炫於93年8月10日庭訊時，明白結證：「（
    龍星昇）過去我們的慣例是不付傭金的，甲○○也知道我們
    不付傭金的慣例……甲○○說這件金額這麼大可否破例給他
    傭金，因為公司沒有慣例，所以經過我向公司爭取以後，我
    們公司答應給甲○○成交價千分之五的傭金，並依甲○○的
    要求分別開了三張支票支付」「契約上沒有列名原告三人為
    介紹人」「簽約過程中，沒有提列仲介費，或由誰來付」「
    從我知道的及看到的另二位有帶我去工地外，我不知道他們
    二人還有做些什麼事情」。
  (二)由證人前述證詞可證：1.被上訴人於介紹買主時，事先已明
    知賣方並無支付傭金之慣例，是其「介紹」行為，顯與民法
    第566條第1項「非受報酬即不為報告訂約機會」之要件不符
    。2.簽約過程，買賣雙方及被上訴人均未提到仲介費之金額
    或由何方負擔，足證無論被上訴人、上訴人或賣方，彼此間
    亦無給付仲介費予被上訴人之意思表示合致。3.本次土地交
    易，僅甲○○參與介紹，其餘被上訴人僅帶賣方赴工地，此
    外未參與任何介紹事務。
  (三)原審判決竟對證人余敻炫前述有利上訴人之證詞視若無睹，
    僅採用其不利上訴人之證詞而為認定，其判決實屬於法有違
    。
  (四)上訴人始終否認謂被上訴人丁○○曾與上訴人接洽或電話聯
    絡，丙○○更未為任何介紹行為，而遍觀全卷，亦未見被上
    訴人就此提出任何證據以實其說。乃原審判決竟僅憑被上訴
    人甲○○之片面陳述及龍星昇公司簽發支付傭金之三張支票
    ，即推測被上訴人丁○○及丙○○曾參與居間工作。然龍星
    昇將給付傭金之支票開成三張，乃應甲○○一人之要求，並
    非認定居間人有三位已詳前述。至於甲○○陳述其與丁○○
    、丙○○內部如何分工，乃渠等三人彼此間之協議，其對外
    既僅推由甲○○一人出面為「介紹」「居間」之工作，則縱
    其居間行為得請求報酬，亦僅李某一人可為之，其受領後，
    再與鍾、陳二人分配，乃原審判決竟認鍾、陳二人參與「幕
    後」「內部」工作，亦得向上訴人請求給付報酬，致上訴人
    因甲○○一人之「介紹」須負給付三倍報酬之義務，其認定
    事實，顯與常理有違。
  (五)至於上訴人固事前知悉余敻炫於92年6月將至台中市○○○
    路土地談論買賣工地之事，然當天之洽商上訴人一方並非由
    被上訴人中之任一人所通知，至於被上訴人甲○○，則僅係
    陪同余敻炫前來，上訴人事先亦不知其係以介紹人之身分自
    居。實際上，甲○○亦未於本件土地買賣過程從中穿針引線
    ，促成雙方買賣之完成，原審判決僅憑上訴人事先知悉李某
    要求談土地之事，即遽然推定被上訴人三人曾從事系爭居間
    之工作，其認定事實，亦與常理有違。
三、證據：援用第一審所提證據，並請求向台中市建築開發商業
    同業公會函查有無給付仲介人報酬之習慣及數額等事項。
乙、被上訴人方面：
一、聲明：求為判決：駁回上訴。
二、陳述：除與原判決記載相同者，茲引用之外，補稱：
  (一)台中市南區○○○○段第221、221-54、224-55、209-13、2
    09-14、209-15號等六筆土地（下稱系爭土地）原為龍星昇
    公司所有。92年4月間，被上訴人甲○○因龍星昇公司協理
    余敻炫告知該公司有意處分系爭土地，請其代為尋找買主，
    甲○○始將此事告知其台中友人即被上訴人丙○○此事，丙
    ○○遂詢問其建商友人即被上訴人丁○○是否有意購買，被
    上訴人丁○○則表示其資力不足以購買系爭土地，被上訴人
    三人為能取得仲介系爭土地買賣之佣金，便推由被上訴人丁
    ○○向上訴人公司實際負責人即總裁周啟瑞告知系爭土地之
    地主有意出售該土地，經周啟瑞表示該公司有意購買後，再
    由被上訴人甲○○向余敻炫報告台中有建商願意購買系爭土
    地。嗣後余敻炫及上訴人公司總裁周啟瑞便經由被上訴人三
    人之居間安排，至上訴人位於台中旱溪之工地洽談系爭土地
    之買賣事宜，上訴人最後並與龍星昇公司就系爭土地訂立買
    賣契約，以總價約新台幣（下同）五億七千三百多萬元之價
    格向龍星昇公司購買系爭土地，上訴人嗣更以「天工琉璃」
    為名而推出頂級獨棟雙併大別墅之預售屋。
  (二)今被上訴人起訴係主張：上訴人與龍星昇公司原互不認識，
    彼此間更不知對方有買賣土地之意思，嗣因被上訴人三人之
    居間行為，使上訴人最後得與龍星昇公司訂立契約購買系爭
    土地，而龍星昇公司就其應負擔之居間報酬已於93 年2月間
    給付三人各956,165元（扣除一成稅款後實付860,549元），
    上訴人部分，經被上訴人以郵局存證信函催促給付，該信函
    已於93年4月9日送達，上訴人迄未給付等語。而上訴人對被
    上訴人所稱其向龍星昇公司買受系爭土地並不爭執，惟否認
    被上訴人對該買賣有何居間行為，並辯稱其亦未承諾給付被
    上訴人報酬。
  (三)按民法第565條所定之居間有二種情形，一為報告訂約機會
    之報告居間，一為訂約之媒介居間。所謂報告居間，不以於
    訂約時周旋於他人之間為之說合為必要，僅以為他方報告訂
    約之機會為已足，而居間人之報酬，於雙方當事人因居間而
    成立契約時，應許其請求。至於居間行為就令自始限於媒介
    居間，而僅為報告即已有效果時，亦應許居間人得請求報酬
    之支付，此經最高法院著有52年度台上字第2675號判例可參
    。查系爭土地原所有權人龍星昇公司之協理余敻炫，確於92
    年4月間告知被上訴人甲○○該公司有意出售系爭土地並請
    其尋找買主，嗣由甲○○向余敻炫回報上訴人公司有意購買
    ，並經被上訴人三人安排上訴人公司之總裁等人與龍星昇公
    司之代表余敻炫洽談系爭土地買賣事宜，上訴人當時表示有
    購買之意願，最後並簽訂買賣契約等情，業經余敻炫到庭證
    實無誤。既然上訴人公司係因被上訴人之報告始知龍星昇公
    司有意出售系爭土地，並經被上訴人之介紹始與龍星昇公司
    之代表余敻炫洽談系爭土地之買賣事宜，則上訴人確係因被
    上訴人三人之報告居間行為，而得與龍星昇公司訂立契約購
    買系爭土地，已屬至明。況且龍星昇公司已於93年2月間，
    給付被上訴人三人各956,1 65元即按系爭土地買賣價金千分
    之五計算之居間報酬（扣除一成稅款後實付860,549元），
    此不但有被上訴人在原審所提證二之支票影本可稽，更經余
    敻炫證實。故上訴人主張被上訴人無居間系爭土地買賣之行
    為云云，顯無理由。
  (四)上訴人雖抗辯被上訴人丁○○並未向上訴人總裁周啟瑞告知
    訂約，而丙○○亦未為居間行為等語，惟上訴人既自承其總
    裁事前即知悉余敻炫及甲○○當天要去上訴人在旱溪的工地
    談系爭土地買賣之事，足證上訴人確係經被上訴人三人之居
    間聯絡，始知龍星昇公司有意出賣系爭土地，並透過被上訴
    人安排與龍星昇公司之代表余敻炫洽談買賣事宜之時間、地
    點。蓋非如是，被上訴人三人自無於是日帶余敻炫至上訴人
    旱溪工地之理，上訴人亦不可能於該日見面之前即知悉龍星
    昇公司人員將與被上訴人至工地洽談系爭土地買賣之事。是
    上訴人上開抗辯顯與事實不符而不足採信。
  (五)又上訴人雖主張兩造間無給付仲介費之意思表示合致，惟按
    民法第566條第1項規定：「如依情形，非受報酬，即不為報
    告訂約機會或媒介者，視為允為報酬。」經查民間土地經仲
    介買賣成立後，買賣雙方當事人有給付仲介人報酬之習慣，
    此有台中市不動產仲介經紀商業同業公司會93年7月29日回
    覆原審法院之函文在卷可稽；又被上訴人丙○○原為銀行經
    理，退休後從事仲介土地買賣，丁○○為建設公司總經理，
    亦有從事房屋仲介業務，甲○○則係勝德資產管理公司之董
    事長，此為兩造所不爭執，是被上訴人三人之職業及身分均
    與土地仲介有關；況兩造關係並非親密，系爭土地價值逾五
    億元，取得該土地後建屋出售之獲利相當可觀，被上訴人縱
    屬至愚，亦無平白向上訴人報告此一締約機會之理。是依上
    開情形，足認被上訴人確係為了獲取居間報酬，始介紹上訴
    人向龍星昇公司買受系爭土地。況依余敻炫於原審所證：被
    上訴人甲○○曾要求龍星昇公司給付被上訴人三人居間報酬
    ，龍星昇公司亦按土地價金千分之五之比例給付被上訴人三
    人居間報酬等語，更足以證明本件被上訴人確有非受報酬，
    即不為報告訂約機會或媒介之情形，是依上開民法規定，上
    訴人有給付被上訴人居間報酬之義務，已屬至明。又民間土
    地經仲介買賣成立後，買賣雙方當事人給付仲介人報酬之習
    慣為實際成交價金之1%至2%，此有台中市不動產仲介經紀商
    業同業公會93年7月29日函可稽，台中市建築開發商業同業
    公會94年2月16日函說明二亦稱：習慣上以成交價之1%以內
    給付云云，則被上訴人向買賣雙方各請求買賣成交價額千分
    之五，合計百分之一，均在上開二公會函所載範圍內，自無
    過高情事，被上訴人所為請求，均屬有據。至本件被上訴人
    比照龍星昇公司給付之標準即按系爭土地買賣成交價額之千
    分之五，請求上訴人給付本件居間報酬，上訴人竟謂原判決
    係命其給付三倍報酬云云，顯係誤會，此併予敘明。
三、證據：援用第一審所提證據。
丙、本院依職權向台中市建築開發商業同業公會函查民間有無給
    付仲介人報酬之習慣及其數額等事項。
    理    由
一、本件被上訴人起訴主張：上訴人與龍星昇公司原互不認識，
    彼此間更不知對方有買賣土地之意思，嗣因被上訴人三人於
    93年間之居間行為，使上訴人最後得與龍星昇公司訂立總價
    5億7千3百多萬元買賣契約，購買系爭土地，兩造雖未約定
    報酬，惟依民法第566條第1項規定，應視為上訴人允為報酬
    ，被上訴人請求之數額為系爭土地買賣價金之千分之五，而
    龍星昇公司就其應負擔之居間報酬已於93年2月間給付被上
    訴人三人各956,165元（扣除一成稅款後實付860,549元），
    上訴人部分，經被上訴人以郵局存證信函催促給付，該信函
    已於93年4月9日送達，上訴人迄未給付，因本於居間之法律
    關係，求為命上訴人給付被上訴人居間報酬各956,165元之
    判決。
二、上訴人則以：被上訴人等人固曾向龍星昇公司報告訂約之機
    會，然被上訴人並未向上訴人為報告訂約，僅有被上訴人甲
    ○○曾陪同龍星昇公司協理余敻炫與上訴人公司人員見面，
    該次見面甲○○乃介紹龍星昇公司與上訴人公司雙方人員認
    識而已。至於被上訴人丁○○並未向上訴人總裁周啟瑞告知
    訂約，其與被上訴人丙○○二人就系爭土地買賣契約之締結
    ，除陪同被上訴人甲○○前來上訴人公司外，並未為任何居
    間行為；縱被上訴人甲○○前述介紹雙方認識足以構成報告
    訂約之機會，然依龍星昇公司過去慣例，該公司從不支付佣
    金予介紹人，該慣例亦為被上訴人甲○○所明知，被上訴人
    甲○○明知其介紹系爭土地買賣不可能受有報酬，而仍為報
    告訂約，自不得依民法第566條第1項請求給付報酬等語，資
    為抗辯。
三、被上訴人主張系爭土地原為龍星昇公司所有，被上訴人甲○
    ○因龍星昇公司協理余敻炫告知該公司有意處分系爭土地，
    請其代為尋找買主，而上訴人與龍星昇公司原互不認識，與
    被上訴人丙○○、甲○○亦互不認識，嗣經被上訴人甲○○
    安排，曾於九十二年四月間，余敻炫與被上訴人至上訴人位
    於台中旱溪之工地，由被上訴人甲○○及余敻炫與上訴人公
    司總裁周啟瑞洽談系爭土地之買賣事宜，約半年後，上訴人
    與龍星昇公司就系爭土地訂立買賣契約，以總價約五億七千
    三百多萬元之價格向龍星昇公司購買系爭土地，而龍星昇公
    司已給付被上訴人三人居間報酬各956,165元（扣除一成稅
    款後實付860,549元）等情，業據被上訴人提出存證信函及
    回執影本各一件為證，且為上訴人所不爭，堪信為真實。
四、本件兩造爭執者在於被上訴人是否有為上訴人報告居間之行
    為，以及倘認兩造間成立報告居間之法律關係，被上訴人得
    請求多少報酬。上訴人雖主張兩造間無給付仲介費之意思表
    示合致，且本土地交易，僅被上訴人甲○○參與介紹，其餘
    被上訴人僅帶賣方赴工地，此外未參與任何介紹事務；又被
    上訴人已知悉賣方並無支付傭金之慣例云云。惟查，民間土
    地經仲介買賣成立後，買賣雙方當事人有給付仲介人報酬之
    習慣，此有台中市建築開發商業同業公會94 年2月16日回覆
    本院之中市建開商字第020號函文一件在卷可稽；又被上訴
    人丙○○原為銀行經理，退休後從事仲介土地買賣，丁○○
    為建設公司總經理，亦有從事房屋仲介業務，甲○○則係勝
    德資產管理公司之董事長，此為兩造所不爭執，是被上訴人
    三人之職業及身分均與土地仲介有關；況上訴人與系爭土地
    原所有人龍星昇公司並無認識，且兩造關係並非親密，系爭
    土地價值逾五億元，取得該土地後建屋出售之獲利相當可觀
    ，被上訴人亦無平白向上訴人報告此一締約機會之理。是依
    上開情形，足認被上訴人確係為了獲取居間報酬，始介紹上
    訴人向龍星昇公司買受系爭土地。況依余敻炫於原審所證：
    被上訴人甲○○曾要求龍星昇公司給付被上訴人三人居間報
    酬，龍星昇公司亦按土地價金千分之五之比例給付被上訴人
    三人居間報酬等語，更足以證明本件被上訴人確有非受報酬
    ，即不為報告訂約機會或媒介之情形，是依民法第566條第1
    項之規定，上訴人有給付被上訴人居間報酬之義務，已屬至
    明。倘賣方之龍星昇公司不支付傭金，何以最後仍簽發三張
    支票作為傭金支付被上訴人？是證人余敻炫所證其公司不付
    傭金予仲介人而被上訴人事先知悉云云，此部分證言難據為
    上訴人有利之證據。另民間土地經仲介買賣成立後，買賣雙
    方當事人給付仲介人報酬之習慣為實際成交價金之1%至2%，
    此有原審向台中市不動產仲介經紀商業同業公會函查，經該
    公會函覆之93年7月29日中市房仲商（九三）字第073號函一
    件附於原審卷可稽，核與台中市建築開發商業同業公會上開
    94年2月16日函覆本院之說明可知：習慣上以成交價之1%以
    內給付佣金乙節大致相符，則被上訴人向買賣雙方各請求買
    賣成交價額千分之五，均在上開二公會函所載範圍內，尚無
    過高情事，被上訴人所為請求，應屬有據。
五、上訴人雖抗辯除被上訴人甲○○有介紹外，餘被上訴人丁○
    ○並未向上訴人總裁周啟瑞告知訂約，而丙○○亦未為居間
    行為等語，惟查居間買賣行為之居間人一方究有多少人協力
    參與報告居間，以促成買賣契約之成立，及上訴人是否認識
    該居間團隊之每一居間人，本與上訴人應付多少居間報酬之
    數額不生影響，且上訴人既自承其總裁事前即知悉余敻炫及
    甲○○當天要去上訴人在旱溪的工地談系爭土地買賣之事 (
    見原審卷39頁8行，93年9月7日言詞辯論筆錄)，而被上訴人
    三人實際上並致力居間報告訂約機會，至上訴人位於台中旱
    溪之工地，由被上訴人甲○○及余敻炫與被上訴人公司總裁
    周啟瑞洽談系爭土地之買賣事宜，有如前述，足證上訴人確
    係經被上訴人三人之居間聯絡，始知龍星昇公司有意出賣系
    爭土地，並透過被上訴人安排與龍星昇公司之代表余敻炫洽
    談買賣事宜之時間、地點。蓋非如是，被上訴人三人自無於
    是日帶余敻炫至上訴人旱溪工地之理，上訴人亦不可能於該
    日見面之前即知悉龍星昇公司人員將與被上訴人至工地洽談
    系爭土地買賣之事。再參酌龍星昇公司嗣以成交總價千分之
    五給付佣金予被上訴人三人，並分別開立三張支票支付等情
    ，復據證人余敻炫於原審到庭結證屬實，堪認被上訴人主張
    本件係被上訴人甲○○與龍星昇公司接洽，並於龍星昇公司
    與上訴人洽談時在場，被上訴人丁○○與上訴人接洽，被上
    訴人丙○○則居於聯絡被上訴人丁○○與被上訴人甲○○之
    地位，而共同為向上訴人報告居間之事實，應屬可取。是上
    訴人上開抗辯，顯與事實不符，而不足採信。
六、按民法第565條所定之居間有二種情形，一為報告訂約機會
    之報告居間，一為訂約之媒介居間。所謂報告居間，不以於
    訂約時周旋於他人之間為之說合為必要，僅以為他方報告訂
    約之機會為已足，而居間人之報酬，於雙方當事人因報告即
    已有效果時，亦應許居間人得請求報酬之支付。（最高法院
    52年度臺上字第2675號判例參照）。又如依情形，非受報酬
    即不為報告訂約機會或媒介者，視為允與報酬，民法第566
    條第1項定有明文。所謂非受報酬即不為報告訂約機會或媒
    介者，應參酌勞務之性質、交易上之習慣、居間人職業及身
    分、及雙方之親疏關係等綜合判斷。被上訴人買賣土地之報
    告居間行為，在交易上向有給付報酬習慣，兩造雖未約定報
    告居間之報酬，仍應視為允與報酬。上訴人因被上訴人居間
    報告而有效果，終達成與龍星昇公司訂立買賣契約，依前揭
    判例要旨，亦應許居間人之被上訴人請求報酬之支付。是被
    上訴人請求上訴人支付報告居間之報酬，即屬有據。而被上
    訴人請求上訴人給付前開居間報酬2,868,495元，為系爭土
    地實際成交價額約五億七千三百多萬元之百分之零點五，縱
    將被上訴人先前自龍星昇公司收取之同額居間報酬合計，亦
    僅為1%，堪認符合一般習慣，是被上訴人請求上開居間報酬
    ，於法有據，應予准許。
七、綜上所述，本件被上訴人主張為上訴人居間報告訂約機會為
    可採，上訴人所辯均為無可取。從而，被上訴人本於居間報
    酬請求權請求上訴人各給付被上訴人956,165元之居間報酬
    ，為有理由，應予准許。是則原審判命上訴人如數給付，於
    法並無不合。上訴意旨指摘原判決不當，求予廢棄改判，為
    無理由，應予駁回其上訴。
八、本件事證已臻明確，兩造其餘攻擊防禦方法於判決之結果無
    影響，爰不一一贅述，併此敘明。
九、據上論結，本件上訴為無理由，依民事訴訟法第449條第1項
    、第78條，判決如主文。
中　　華　　民　　國　　94　　年　　5　　月　　31　　日
                  民事第一庭    審判長法  官   林陳松
                                      法  官   鄭金龍
                                      法  官   王重吉
上列正本係照原本作成。
如對本判決上訴，須於收受判決送達後20日內向本院提出上訴書
狀，其未表明上訴理由者，應於提出上訴後20日內向本院提出上
訴理由書 (須按他造人數附具繕本)。
上訴時應提出委任律師為訴訟代理人之委任狀。具有民事訴訟法
第466條之1第1項但書或第二項之情形為訴訟代理人者，另應附
具律師及格證書及釋明委任人與受任人有該條項所定關係之釋明
文書影本。
                                      書記官　紀美鈺
中　　華　　民　　國　　94　　年　　6 　　月　　1 　　日
                                                      Ｈ
